【裁判字號】    98,消債更,226
【裁判日期】    980615
【裁判案由】    更生事件
【裁判全文】
臺灣板橋地方法院民事裁定           98年度消債更字第226號
聲  請  人  甲○○
即  債務人
上列當事人因消費者債務清理事件，聲請更生及保全處分，本院
裁定如下：
    主  文
更生及保全處分之聲請均駁回。
聲請費用由聲請人負擔。
    理  由
一、按債務人不能清償債務或有不能清償之虞者，得依本條例所
    定更生或清算程序，清理其債務，消費者債務清理條例第 3
    條固定有明文。惟所謂「不能清償債務」，係指債務人欠缺
    清償能力，對於已屆清償期，且已受請求之債務之全部或主
    要部分，客觀上可預見其為一般且繼續的不能清償之財產狀
    態而言。又清償能力係由財產、信用、勞力三者構成，故雖
    無足夠財產，然如有良好之信用、優良之技術或持續不斷之
    勞力，即屬有清償債務之可能。次按聲請更生或清算不合程
    式或不備其他要件者，法院應以裁定駁回之，但其情形可以
    補正者，法院應定期間先命補正，復為同條例第8 條所明定
    。
二、本件聲請人向本院聲請更生，其主張略以：其積欠金融機構
    債務（含有擔保及無擔保債務）共新臺幣（下同）4,742,12
    3 元，有不能清償債務之情事，於消費者債務清理條例施行
    後，曾於民國97年10月底提出債權人清冊，以書面向最大債
    權金融機構永豐商業銀行股份有限公司（下稱永豐商銀）請
    求共同協商債務清償方案，惟聲請人支付能力有限，雖再三
    請求銀行協助，但未獲銀行實質協助，以致前置協商不成立
    ，而聲請人每月收入原本約為7 、8 萬元，因公司政策因素
    ，每月薪資調降為約5 至6 萬元，且每月扶養費用及其他生
    活必要支出開銷不變，又遭扣薪，是有不能清償之情事，且
    其無擔保或無優先權之債務總額未逾1,200 萬元，復未經法
    院裁定開始清算程序或宣告破產，爰向本院聲請更生等語。
三、經查：聲請人主張前已提出債權人清冊，依消費者債務清理
    條例第151 條第1 項規定以書面向最大債權金融機構永豐商
    銀申請共同協商債務清償方案，惟協商不成立乙節，業據提
    出永豐商銀98年1 月21日前置協商不成立通知書影本一紙（
    見本院卷第94頁），可信為真實，是本件自應審究聲請人有
    無不能清償債務或有不能清償之虞之情事。經查：
  (一)聲請人主張其原每月薪資7 、8 萬元，嗣調降為約5 、6 萬
    元乙節，依聲請人所提財政部臺北市國稅局96年度綜合所得
    稅各類所得資料清單及97年1 月至98年2 月薪資明細表影本
    （見本院卷第257 頁、第144 至第147 頁）所載聲請人薪資
    所得資料，計算其每月平均薪資收入分別為：96年度每月約
    66,500元、97年度至98年2 月每月約61,483元【計算式：79
    7,998 元÷12月=66,500 元（96年度）、（73,064元＋61,5
    20元＋84,212元＋64,224元＋60,212元＋61,564元＋64,624
    元＋67,032元＋56,920元＋72,416元＋59,048元＋51,884元
    ＋49,024元＋35,024元）÷14月=61,483 元（元以下四捨五
    入）（97全年度至98年2 月）】。
  (二)又聲請人前向永豐商銀申請前置協商雖未成立，然依其上開
    所提前置協商不成立通知書記載，協商不成立之原因為：「
    要求撤銷原已協商通過之還款方案並要求更優惠之還款方案
    」（見本院卷第94頁）。永豐商銀並於98年3 月30日具狀向
    本院陳報稱：債務人曾於97年11月3 日申請前置協商，並經
    核准180 期，利率5%，月繳額10,378元，惟債務人仍稱繳不
    起，致協商不成立，經查債務人月收入約56,000元，卻仍稱
    繳不起，顯無還款誠意等語（見本院卷第285 頁）。是以聲
    請人97年度至98年2 月平均每月薪資所得61,483元計算，扣
    除永豐商銀上開鎖協商方案每月10,378元後，聲請人每月尚
    有餘額51,105元可供日常生活所需（計算式：61,483元-10,
    378 元=51,105 元）。
  (三)聲請人雖以：其尚須扶養其二子及其父母，長子每月扶養費
    5,000 元、次子扶養費3,000 元、父、母每月扶養費各7,50
    0 元等語。惟查，聲請人之二子分別為76年9 月19日生及78
    年1 月1 日生（見本院卷第194 頁戶籍謄本），於98年1 月
    21日前置協商不成立前，皆已經成年，而有謀生能力，聲請
    人對其等並無扶養義務。至聲請人之父親名下尚有房屋一筆
    、土地4 筆，另有其他營利所得，有其財產歸屬資料清單、
    財政部台北市國稅局96年度、97年度綜合所得稅各類所得資
    料清單在卷可稽（見本院卷第378 至380 頁）；聲請人之母
    親96年度之利息所得高達22,347元、97年度之利息所得高達
    31,828元，有財政部台北市國稅局96年度、97年度綜合所得
    稅各類所得資料清單附卷可稽（見本院卷第382 至383 頁）
    ，是換算其存款本金應已達百萬元以上，自難認聲請人之父
    母有何不能維持生活之情事。且聲請人陳稱其父母共有3 名
    扶養義務人（見本院卷第25頁、第194 至第195 頁，聲請人
    之戶籍謄本及財產及收入狀況說明書），則縱認聲請人對其
    父母有扶養義務，倘撙節支出，並考量其父母之扶養費用應
    由其全體子女即3 名扶養義務人共同分擔，則顯然上開餘額
    51,105元仍足供聲請人及其父母共3 人之日常生活所需【計
    算式：51,105元-9,829元-9,829元÷3 ×2=34,723元（元以
    下四捨五入）；（即依內政部公布之臺灣省97年度每人每月
    最低生活費約9,829 元之計算標準已足夠，而該最低生活費
    用金額係已包括食、衣、住行等費用在內）】，甚至再扣除
    聲請人遭永豐商銀執行扣薪之每月10,000元（見本院卷第78
    、79頁台灣桃園地方法院97年11月24日桃院永97司執助四字
    第2495號執行命令影本、第147 頁聲請人98年1 、2 月薪資
    明細表影本之扣款金額每月1 萬元），猶有餘額。是聲請人
    應有能力負擔前開前置協商還款條件。且參酌聲請人既已負
    債大於資產，本即應較一般人更節約支出，撙節開銷。基上
    ，堪認前開永豐商銀所酌定之每月應還款條件，即前置協商
    之債權人所提議之協商條件應係在聲請人清償能力之範圍內
    ，聲請人並無不能清償債務之情事。另佐以聲請人現年僅43
    歲（55年次），距勞動基準法所定強制退休年齡65歲止，尚
    有得工作期間22年，亦非無清償債務之可能。
  (四)從而，本件尚難認聲請人有何不能清償債務之情事或有何不
    能清償之虞情形，故聲請人主張之情節既與消費者債務清理
    條例第3 條所定要件不符，核其情形又屬無法補正，揆諸首
    開說明，本件聲請自不應准許，更生之聲請既經駁回，保全
    處分之聲請即失所附麗，應併予駁回。
四、又聲請人如認原前置協商還款條件仍屬過苛，惟聲請人既有
    固定且金額不訾之收入，而仍有清償債務之能力，自非不得
    再與其債權銀行進行協商，俾便求得適當之履債方式以資解
    決紛爭，併予指明。
五、至聲請人先前所預納之郵務送達費3,400 元，則待本件更生
    聲請事件確定後，如尚有剩餘郵資餘額，再予檢還聲請人，
    附此敘明。
六、爰依消費者債務清理條例第3 條、第8條，裁定如主文。
中    華    民    國    98    年    6     月    15    日
                  民事第一庭  法      官  黃信樺
上為正本係照原本作成
如不服本裁定，應於裁定送達後10日內，以書狀向本院提出抗告
，並繳納抗告費新臺幣1千元
中    華    民    國    98    年    6     月    15    日
                              書  記  官  李佳靜


司法院資訊處製作；財團法人民間司法改革基金會備份。
